【裁判字號】    95,訴,201
【裁判日期】    950922
【裁判案由】    返還押租金等
【裁判全文】
臺灣臺中地方法院民事判決  95年度訴字第201號
原      告  丙○○
訴訟代理人  謝萬生律師
複代理人    楊承彬律師
被      告  乙○○○
            甲○○
共      同
訴訟代理人  林坤賢律師
            邱華南律師
上列當事人間請求返還押租金等事件，經本院於中華民國95年9
月7日言詞辯論終結，判決如下：
    主      文
被告乙○○○應給付原告新臺幣貳拾柒萬元，及自民國九十五年
一月十九日起至清償日止，按年息百分之五計算之利息。
原告其餘之訴駁回。
訴訟費用由被告乙○○○負擔百分之十二，餘由原告負擔。
本判決原告勝訴部分得假執行；但被告乙○○○如以新台幣貳拾
柒萬元為原告預供擔保，得免為假執行。
原告其餘假執行之聲請駁回。
    事實及理由
壹、原告起訴主張：原告前於民國92年5月26日向被告乙○○○
    （其代理人即被告甲○○）承租坐落台中市○○○路106號
    房屋（下稱系爭房屋），約定租賃期間自92年6月1日起至96
    年5月31日止，租金每年新台幣（下同）100萬元（下稱系爭
    租約）。原告於簽訂租約同時並給付27萬元押租金予被告乙
    ○○○，約定俟租期屆滿不續租並如期交還租賃標的物，由
    被告乙○○○無息全數退還原告；且因原告承租系爭房屋作
    為餐廳經營使用，投入之裝潢設備所費不貲，兩造乃於系爭
    租約第14條約定，被告乙○○○應保證租賃期間系爭房屋有
    不受法院查封拍賣之危險，如有受法院查封未能即時撤銷以
    致受有拍賣之危險時，被告乙○○○即應補償原告次年度以
    1年期租金計算之裝潢損失（亦即第2年被查封未撤銷，即應
    補償第3年之損失）。詎被告乙○○○因積欠營業稅，致系
    爭房屋遭法務部行政執行署台中行政執行處（下稱台中行政
    執行處）於92年5月29日查封，並已訂期於94年3月30日進行
    拍賣，原告本已無意願續繳次年度租金，但被告一再保證債
    務問題可獲解決，系爭房屋不會被拍賣，原告始於94年6 月
    13日預付下年度租金即指明受款人為被告甲○○之如附表所
    示支票，其中如附表編號1所示支票業經提示兌現，其餘支
    票尚在被告甲○○持有中。嗣系爭房屋於94年7月27日遭拍
    賣，由訴外人羅文雄、羅李員拍定取得，雖拍賣條件未除租
    ，而有買賣不破租賃之適用，但此係原告所得主張之權利，
    非被告所得據以主張。而因被告乙○○○已將94年6月1日起
    至95年5月31日止一年份租金107萬元全數收執完畢，致造成
    拍定人與原告糾紛履行，爭執不休，嚴重影響原告承租該處
    作為餐廳營業之順遂，故原告自94年8月起，即已與拍定人
    終止租約，搬離該處，原告預付被告乙○○○之租金，在原
    告與拍定人終止租約後，原租賃關係已不復存在，前所預收
    尚未到期租金之法律上原因已不復存在，且被告甲○○係代
    理被告乙○○○收取如附表所示支票，與原告為直接前後手
    關係，被告甲○○復係無相當對價取得支票，依不當得利之
    法則，被告甲○○自應返其利益，即如附表編號2至6所示支
    票；另依系爭租約第3條之約定，被告乙○○○應返還原告
    27萬元押租金；又原告僅使用原約定租期之一半，系爭房屋
    即受法院查封旋因拍定由他人取得，嚴重影響原告使用租賃
    標的之順遂，依系爭契約第14條約定，被告乙○○○亦應補
    償原告以1年期租金即100萬元作為所受裝潢損失，為此爰依
    上開法律關係，提起本訴等語。並聲明：(1)被告甲○○應返
    還原告如附表編號2至6所示5紙支票；(2)被告乙○○○應給
    付原告127萬元及自起訴狀繕本送達翌日即95年1月19日起至
    清償日止，按年息5%計算之利息；(3)第2項聲明，原告願供
    擔保，請准宣告假執行。
貳、被告甲○○則以：原告將訴外人周天球所簽發之如附表所示
    支票作為支付租金，被告乙○○○因之取得支票所有權，嗣
    被告乙○○○為清償債務將支票所有權轉讓被告甲○○，被
    告甲○○已合法有效且非惡意或無償取得支票之權利，原告
    與被告甲○○非直接前後手關係，原告以其與被告乙○○○
    間已無租賃關係為由，主張依不當得利之法律關係，請求返
    還支票，顯無理由等語資為抗辯。被告乙○○○則辯稱：系
    爭租約第14條係就租期第1年遭銀行查封為約定，且僅係讓
    原告無償繼續使用房屋亦無給付之意思，而系爭房屋非因被
    告乙○○○未繳貸款利息被抵押權人聲請拍賣，係遭台中行
    政執行處違法拍賣，又因拍賣程序未除去租賃關係，有買賣
    不破租賃之適用，原告有權繼續使用系爭房屋，被告乙○○
    ○仍有權受領系爭房屋所有權存在期間之租金，原告應未與
    拍定人協議終止租約，縱曾協議終止，亦屬可歸責於原告之
    事由，原告主張1年租金之損害，顯無理由，亦與系爭租約
    第14條之約定不合等語。被告並均聲明：判決駁回原告之訴
    ；被告乙○○○另聲明：如受不利判決，願供擔保，請准宣
    告免予假執行。
參、兩造不爭執之事實：
一、原告曾向被告乙○○○承租系爭房屋，租期、租金數額均如
    原告所述。
二、原告有給付27萬元押租金予被告乙○○○，該押租金迄未返
    還原告。
三、被告乙○○○因積欠營業稅，致系爭房屋於89年間遭稅捐稽
    關為禁止處分之限制登記，另遭台中行政執行處先於92年5
    月29日辦理查封登記，於93年6月29日至現場執行查封張貼
    公告，進而於94年7月27日遭拍賣，由訴外人羅文雄、羅李
    員拍定取得，但拍賣條件未除租，而有買賣不破租賃之適用
    。
四、原告為給付94年6月1日起至95年5月31日止租金，曾交付載
    明被告甲○○為受款人之如附表所示6紙支票交付系爭租約
    之代理人甲○○，其中編號1部分已兌現，編號2至6部分，
    現在甲○○持有中。
    以上雙方所不爭執之事實，並有原告提出之房屋租賃契約書
    1件、支票6件（均影本）、本院調取之台中行政執行處90年
    度營稅執專字第00071257號營業稅法執行案件卷宗可證，上
    述事實，本院採為判決之基礎。
肆、主要爭點之所在：
一、系爭房屋遭台中行政執行處拍賣，是否因有買賣不破租賃之
    適用，原告仍負有給付租金給被告乙○○○的義務？
二、被告甲○○取得如附表所示6紙支票，與原告是否為直接前
    後手關係？是否無相當對價取得支票？又，是否因系爭房屋
    之遭拍賣，取得之法律上原因因之不存在？
三、原告就系爭房屋之租約是否業已終止，被告乙○○○並因之
    應返還原告27萬元押租金？
四、被告乙○○○是否因系爭房屋遭查封拍賣，而應依系爭租約
    第14條約定給付原告1年份之租金？
伍、得心證之理由：
一、返還支票部分：
（一）除未經公證之不動產租賃契約，其期限逾5年或未定期限
      者外，出租人於租賃物交付後，承租人占有中，縱將其所
      有權讓與第三人，其租賃契約，對於受讓人仍繼續存在，
      民法第425條定有明文，此即學說上所謂「買賣不破租賃
      」之具體規定。而上開條文所稱「對於受讓人仍繼續存在
      」之意義，究何所指，學者間固有爭議。有認為僅係租賃
      契約之效力，對於受讓人繼續存在，租賃契約仍存在於原
      出租人與承租人間。惟通說及實務上則認為：所謂租賃契
      約繼續存在，係指無須另立租約，於受讓之時當然發生租
      賃關係（法定契約承擔），亦即租賃契約本身轉而存在於
      受讓人與承租人之間，非僅契約效力對於受讓人存在；且
      受讓人既然承繼出租人地位，基於原租約所生權利義務，
      當然亦在承受範圍內；又租金如有預付之情形時，因承租
      人得對受讓人主張，亦即移轉成為對於受讓人之債權，至
      於原出租人已超收之租金，對於受讓人則為不當得利，應
      由受讓人向原出租人請求返還利益（最高法院23年上字第
      3092號、26年上字365號、41年台上字第1100號、44年台
      上字第30號、45年台上字第590號、60年台上字第4615號
      判例、36年3月10日民刑庭總會決議意旨參照；另參照邱
      聰智著「新訂債法各論（上）」第402、403、404頁、元
      照出版有限公司總經銷、91年10月初版1刷）。
（二）系爭房屋雖遭台中行政執行處查封，於94年7月27日拍賣
      ，由訴外人羅文雄、羅李員拍定取得，但拍賣條件既未除
      租，而有買賣不破租賃之適用，則揆諸前揭說明，原告與
      拍定人無須另立租約，系爭租約本身轉而存在於拍定人與
      原告之間，並由拍定人承繼出租人即被告乙○○○之地位
      ，基於原租約所生權利義務，當然亦在承受範圍內，被告
      乙○○○並因之由原租約關係中脫離，原告所預付94年6
      月1日起至95年5月31日止之租金即如附表所示支票，即移
      轉成為對於拍定人之債權，雖買賣不破租賃之立法目的在
      保護承租人，但其法律性質既屬法定契約承擔，自不待當
      事人主張即發生效力，原告所陳：此係原告所得主張之權
      利，非被告所得據以主張云云，自屬無據。而原告所陳業
      已與拍定人終止租約之事實，縱使屬實，但此僅屬原告如
      何向系爭租約之繼受人即拍定人主張權利之問題，非可謂
      被告乙○○○預收尚未到期之租金，對原告之法律上原因
      已不復存在，被告甲○○就如附表所示支票，不論與原告
      是否為直接前後手關係，或是否有相當對價取得支票，對
      原告亦無不當得利返還責任可言（被告就預收之租金是否
      應對拍定人負責，乃另一問題）。從而原告本於不當得利
      之法則，請求被告甲○○返還如附表編號2至6所示支票，
      為無理由，應予駁回。
二、返還押租金部分：
（一）買賣不破租賃性質上雖屬法定契約承擔，由受讓人承繼出
      租人地位，基於原租約所生權利義務，當然在承受範圍內
      。惟承租人為擔保租金給付所支付之押租金，是否亦在前
      開當然承受範圍內，實務上之見解前後不一。早期實務曾
      採「受讓人返還主體說」，認為：除當事人間關於終止租
      約返還押租金，另有特約外，不問受讓人於受讓時，是否
      知悉原出租人受有承租人之押租金，及曾否由賣價內扣除
      ，均應由承租人向受讓人為返還之請求，不得再對原出租
      人有所主張（司法院院解字第1266號、1421號、1816 號
      、1843號解釋參照）。但嗣後實務業已變更見解，改採「
      押租金實際占有人說」，而認為：民法第425條所謂對於
      受讓人繼續存在之租賃契約，係指民法第421條第1項所定
      意義之契約而言，若因擔保承租人之債務而接受押租金，
      則為別一契約，並不包括在內，此項押租金契約為要物契
      約，以金錢之交付為其成立要件，押租金債權之移轉，自
      亦須交付金錢，始生效力，除原出租人將押租金交付受讓
      人外，受讓人既未受押租金債權之移轉，對於承租人自不
      負返還押租金之義務，亦即承租人僅能對原出租人請求返
      還（司法院院解字第1909號解釋、最高法院51年台上字第
      2858號、65年台上字第156號判例參照；另參照邱聰智著
      前揭書第407、408頁），本院從之。至於承租人交與原出
      租人之押租金既未隨同租賃物併同移轉與租賃物之受讓人
      ，則承租人之押租金返還請求權，於出租人將租賃物讓與
      第三人時，即得主張，無待租約終止日（最高法院58年度
      台上字第1753號判決要旨參照，判決引自台灣高等法院93
      年度法律座談會民事類第1號提案參考資料）。
（二）依前所述，原告給付予被告乙○○○之27萬元押租金，應
      係有別於系爭租約之另一契約，不在民法第425條買賣不
      破租賃之當然承受範圍內，且該押租金於系爭房屋遭拍定
      時，即得請求返還。是以，原告本於系爭租約第3條之約
      定，請求被告乙○○○返還27萬元押租金及自起訴狀繕本
      送達翌日即95年1月19日起至清償日止，按年息5%計算之
      利息，為由理由，應予准許。
三、裝潢損失補償部分：
（一）解釋契約，固須探求當事人立約時之真意，不能拘泥於契
      約之文字，但契約文字業已表示當事人真意，無須別事探
      求者，即不得反捨契約文字而更為曲解（最高法院17 年
      上字第1118號判例參照）。
（二）依原告提出之房屋租賃契約書影本所載，原告與被告乙○
      ○○於契約條款第14條係約定：「甲方（即被告乙○○○
      ）保證於收受年度租金時，關於租賃標的物銀行貸款之繳
      息正常，如有繳息不正常之情形，甲方不得收取租金；如
      於第1年期間，租賃標的物受法院查封，未能於93年5月31
      日前撤銷時，出租人同意由乙方（即原告）無償使用第2
      年（即93年6月1日至94年5月31日），以補償乙方裝潢損
      失」等語。是對照上開契約條文記載之前後文義，應係指
      被告乙○○○未按期繳納系爭房屋之銀行貸款，致系爭房
      屋於租期第1年內遭銀行查封且未能於93年5月31日前撤銷
      時，原告始得無償使用第2年，此與系爭房屋係因積欠營
      業稅遭台中行政執行處查封拍賣之情形，尚有不符。其次
      ，原告與被告乙○○○僅係就承租之第1年期間，系爭房
      屋若遭法院查封未能於93年5月31日前撤銷時，第2年（即
      自93年6月1日起至94年5月31日止）原告得無償使用系爭
      房屋有所約定，絕非如原告所言，祇要在租賃期間系爭房
      屋遭查封未能即時撤銷，即應補償次年度以1年期租金計
      算之裝潢損失；又房屋裝潢之價值，本應隨著時間經過逐
      年遞減，若謂不問租期已至第幾年，只要系爭房屋有遭查
      封未能於年度終了前撤封時，原告次年度即得免費使用以
      彌補其裝潢損失，非但對被告乙○○○極為不公，亦與理
      不合，自難認係上開約款約定之真意，原告該部分所陳，
      顯屬無據。況且，上開契約條文僅係讓原告取得免付租金
      之權利（消極的免為給付），亦非賦予原告得積極請求被
      告乙○○○為給付之權利，原告提起給付之訴，要求被告
      乙○○○給付，亦非有理。至於證人周天球於本院95年度
      訴字第450號遷讓房屋等事件95年7月6日行言詞辯論時，
      雖證稱：「．．．簽約時我在場，當時有討論到契約第14
      條內容，意思是說如果房屋被查封或拍賣，隔年就不能收
      租金，每年都一樣，一直到契約屆滿（96年5月31日）止
      」云云，此有本院調取之上開事件卷宗可證，惟證人周天
      球之上開證詞，顯與系爭租約第14條約定之文義不符，而
      有瑕疵，亦不能作為有利於原告之判斷。是以，原告徒憑
      系爭房屋遭台中行政執行處查封並於94年7月27日拍定，
      即本於系爭租約第14條之約定，請求被告乙○○○給付10
      0萬元（即次年度1年期之租金額），作為裝潢損失補償，
      亦無理由，應併予駁回。
四、本判決原告勝訴部分係所命給付金額未逾50萬元之判決，依
    民事訴訟法第389條第1項第5款規定，應依職權宣告假執行
    ；另被告陳明願供擔保聲請宣告免為假執行，經核亦無不合
    ，爰酌定相當之擔保金額准許之。至原告敗訴部分，其假執
    行之聲請已失所依附，應予駁回。
陸、本件事實已臻明確，兩造其餘攻擊防禦及證據調查，均與本
    案之判斷不生影響，自勿庸一一審酌論列，併此敘明。
據上論結，本件原告之訴為一部有理由，一部無理由，依民事訴
訟法第79條、第389條第1項第5款、第392條第2項，判決如主文
。
中      華    民    國    95    年    9    月  22     日
                    民事第二庭  法  官  劉長宜
~FO
 ┌─────────────────────────────┐
 │ 附表                                                     │
 ├─┬────┬─────┬────┬────┬──────┤
 │編│發 票 日│支票號碼  │發票人  │付款人  │票 面 金 額 │
 │號│（民國）│          │        │        │ （新臺幣） │
 ├─┼────┼─────┼────┼────┼──────┤
 │１│94.06.14│0000000   │周天球  │彰化商業│ 170000元   │
 │  │        │          │        │銀行中港│            │
 │  │        │          │        │分行    │            │
 ├─┼────┼─────┼────┼────┼──────┤
 │２│94.08.01│0000000   │同上    │同上    │ 180000元   │
 ├─┼────┼─────┼────┼────┼──────┤
 │３│94.10.01│0000000   │同上    │同上    │ 180000元   │
 ├─┼────┼─────┼────┼────┼──────┤
 │４│94.12.01│0000000   │同上    │同上    │ 180000元   │
 ├─┼────┼─────┼────┼────┼──────┤
 │５│95.02.01│0000000   │同上    │同上    │ 180000元   │
 ├─┼────┼─────┼────┼────┼──────┤
 │６│95.04.01│0000000   │同上    │同上    │ 180000元   │
 └─┴────┴─────┴────┴────┴──────┘
上為正本，係照原本作成。
如對本判決上訴，須於判決送達後20日內向本院提出上訴狀（須
附繕本）。
中      華    民    國    95    年    9    月  22     日
                                書記官


司法院資訊處製作；財團法人民間司法改革基金會備份。
